臺灣士林地方法院刑事判決　　　　　　　 100年度易字第70號
公　訴　人　臺灣士林地方法院檢察署檢察官
被　　　告　李建宏
上列被告因詐欺案件，經檢察官提起公訴（99年度偵緝字第363
號），本院判決如下：
    主  文
李建宏無罪。
    理  由
一、公訴意旨略以：被告李建宏意圖為自己不法之所有，於民國
    98年10月7 日，至告訴人蔡炳南所經營位於臺北市北投區○
    ○○路○ 段91號之聯合家具行，佯稱購買衣櫥、床架、皮面
    床片、床頭櫃、電腦桌、雙人床墊等家具各7 組，共計新臺
    幣（下同）6 萬3,500 元，並要求謝炳南將上揭家具送至臺
    北市○○區○○街95之2 號，且約定1 星期後收款，致謝炳
    南陷於錯誤交付上揭家具，詎李建宏於取得上揭家具後即避
    不見面，謝炳南以電話及簡訊催討貨款無著，始知受騙，因
    認被告李建宏涉有刑法第339 條第1 項之詐欺罪嫌云云。
二、按犯罪事實應依證據認定之，無證據不得認定犯罪事實；不
    能證明被告犯罪者，應諭知無罪之判決，刑事訴訟法第154
    條第2 項、第301 條第1 項分別定有明文。且認定不利於被
    告之事實，須依積極證據，苟積極證據不足為不利於被告事
    實之認定時，即應為有利於被告之認定，更不必有何有利之
    證據；且刑事訴訟法上所謂認定犯罪事實之積極證據，係指
    適合於被告犯罪事實之認定之積極證據而言，雖不以直接證
    據為限，間接證據亦包括在內，然而無論直接或間接證據，
    其為訴訟上之證明，須於通常一般之人均不致有所懷疑，而
    得確信其為真實之程度者，始得據為有罪之認定，倘其證明
    尚未達到此一程度，而有合理之懷疑存在時，自不能以推測
    或擬制之方法，以為有罪裁判之基礎（最高法院29年上字第
    3105號、30年上字第816 號、40年台上字第86號、76年台上
    字第4986號判例可資參照）。又刑法第339 條詐欺罪之成立
    ，以意圖為自己或第三人不法之所有，以詐術使人將本人或
    第三人之物交付為要件。所謂以詐術使人交付，必須被詐欺
    人因該詐術而陷於錯誤，若其所用之方法，不能認為詐術，
    亦不致使人陷於錯誤，即不構成該罪（最高法院46年台上字
    第260 號判例可資參照）。刑法第339 條之詐欺罪，係以行
    為人於客觀上施用詐術使人陷於錯誤，並於行為之初，即以
    意圖為自己不法之所有或意圖得財產上不法之利益，為其構
    成要件，至於民事債務當事人間，若有未依債務本旨履行給
    付之情形，在一般社會經驗而言，原因非一，其因不可歸責
    之事由無法給付，或因合法得對抗他造主張抗辯而拒絕給付
    ，甚至債之關係而立後，始行惡意遲延給付，皆有可能，非
    必出於自始無意給付之詐欺犯罪一端，又刑事被告依法不負
    自證無罪之義務，苟無足以證明其債之關係發生時自始故意
    藉此從事財產犯罪之積極證據，自難違反刑事訴訟法第154
    條之規定，以被告單純債務不履行之客觀事態，推定被告自
    始即有不法所有之意圖而施用詐術。
三、檢察官起訴被告李建宏涉犯前揭罪嫌，無非以被告之供述、
    告訴人謝炳南之證述、被告購買家具所提供之名片影本及估
    價單各1 紙等，為其論據。
四、訊據被告固坦承曾於上開時、地向告訴人購買前開家具，嗣
    後並未給付貨款之事實，惟堅詞否認有何詐欺取財之犯行，
    辯稱：因前次委託設計臺北市○○區○○街172 號4 樓之業
    主蔡美鈴並未交付尾款，且當時告訴人所提供之家具亦有瑕
    疵，伊曾向告訴人表示收到尾款即可支付貨款，況本次委託
    之業主古瑞珍亦有尾款尚未給付，伊收到後亦可交付告訴人
    貨款等語。
五、經查：
  (一)程序方面：
    按被告以外之人於審判外之言詞或書面陳述，除法律有規定
    者外，不得作為證據。被告以外之人於審判外之陳述，雖不
    符刑事訴訟法第159 條之1 至第159 條之4 之規定，而經當
    事人於審判程序同意作為證據，法院審酌該言詞陳述或書面
    陳述作成時之情況，認為適當者，亦得為證據；當事人、代
    理人或辯護人於法院調查證據時，知有第159 條第1 項不得
    為證據之情形，而未於言詞辯論終結前聲明異議者，視為有
    前項之同意。刑事訴訟法第159 條第1 項、第159 條之5 分
    別定有明文。經查，本院以下所引用之證據，檢察官、被告
    於本院言詞辯論終結前，均未對於其證據能力聲明異議（見
    本院卷第14頁背面），而視為同意該等證據具有證據能力，
    本院審酌各該陳述作成時之情況，認亦無違法或不當之情事
    ，是均具有證據能力。
  (二)實體方面：
  1.經查：
    證人即告訴人謝炳南於99年2 月2 日偵查中及本院審理程
      序時證稱：被告於98年10月6 日之前，曾到伊位於臺北市
      北投區○○○路91號聯合家具行看小套房家具，包含衣櫃
      、床架、床頭片、小衣櫥、床墊及電腦桌，並商議各品項
      價格，也有請伊到裝設地點即臺北市○○區○○街95之2
      號1 樓現場丈量，嗣被告於98年10月6 日致電，要伊出貨
      ，並議定總價為6 萬3,500 元，表示向屋主拿到錢之後交
      付貨款給伊，伊也有同意，翌日即98年10月7 日，司機將
      前開家具送至臺北市○○區○○街95之2 號1 樓，伊告知
      司機要被告簽收貨品，但並未交代收錢之事，送完貨之後
      ，被告又表示案子還沒有做好，要等到向屋主拿錢，但伊
      有跟被告說不要拖過一週，再過一週後，伊有與被告聯絡
      ，但被告稱還未向屋主拿到錢，伊表示不要拖過月底，再
      過幾天就很難聯絡到被告，98年10月中旬時，被告就失聯
      ，伊有去其位於臺北市○○街3 巷13號1 樓之事務所2 、
      3 次，但當時已無人應門，伊也無法進去，只能在外面按
      對講機，伊也有到臺北市○○區○○街95之2 號1 樓，並
      與屋主古小姐聯絡，想說能否將家具搬回來，古小姐則表
      示已將款項付給被告，要伊與被告聯絡，當時在現場裝設
      冷氣之包商已非伊之前看到之人，伊之後有碰到先前之包
      商，渠等表示並未收到尾款；另被告於97年年底開始向伊
      訂購家具，嗣後有交付名片（見99年度偵字第1318號卷第
      9 頁）給伊，伊也有依其上所載聯絡方式與被告聯繫，在
      98年10月之前伊也有去過被告事務所，因被告要幫伊介紹
      客人購買家具，現場像工作室，而在本件訂貨之前，曾與
      被告交易3 、4 次，包含98年年初伊承接臺北市○○區○
      ○街172 號4 樓之家具，這批貨伊有收到錢，但事後被告
      有提及該批家具有瑕疵，有部分伊無法處理，有部分伊雖
      可以處理，但業主不讓伊去處理，導致被告沒有收到尾款
      ，被告在本次送貨前有告知此事，故98年6 、7 月被告向
      伊訂貨送至世貿時，伊並未向其收取貨款2 、3 千元，也
      只有這次沒有收到貨款，本次訂貨也有藉此來討價還價，
      而伊雖並未收到世貿那批貨之價款，但覺得被告幫伊介紹
      家具，認為被告人不錯，也信任被告不會倒貨款，故本次
      才出貨給被告等語（見99年度偵字第1318號卷第17頁至第
      18頁、本院卷第22頁至第27頁）。
    證人古瑞珍於本院審理程序中證稱：伊於98年6 月8 日與
      被告簽立裝修合約，地點於臺北市○○區○○街95之2 號
      1 樓，做成7 個套房，家具部分包含衣櫥、床架、電腦桌
      、雙人床墊、床頭櫃等各7 個，……，伊分別於98年6 月
      9 日、同月19日、同月26日、98年7 月17日、同月24日、
      98年8 月14日匯款60萬元、20萬元、40萬元、20萬元、20
      萬元、20萬元，共計180 萬元予被告，……，告訴人也曾
      致電給伊，但伊向其表示由被告負責等語（見本院卷第11
      9 頁至第122 頁）。
    此外，復有估價單影本、被告之喬朵空間設計名片影本，
      以及98年6 月8 日施工項目確認單、工程請款單、被告提
      出之中國信託城北分行帳號000000000000號帳戶存摺影本
      在卷可佐（見99年度偵字第1318號卷第9 頁、本院卷第70
      頁至第94頁、第129 頁至第132 頁、第133 頁）。
    綜上，被告先於98年10月6 日之前，至告訴人所經營之聯
      合家具行議價，並於98年10月6 日向告訴人訂貨，告訴人
      則於翌日將前開家具委由司機載送至臺北市○○區○○街
      95之2 號1 樓，嗣被告並未給付前開家具之貨款一情，應
      甚明確。
  2.茲應審究者，被告雖未支付告訴人家具貨款，然其是否於行
    為之初即具有不法所有意圖及施以詐術欺騙告訴人？
    首先細繹起訴書犯罪事實欄之記載，雖載有被告向告訴人
      購買上開家具之事實，然並未載明被告究以何種詐術詐騙
      告訴人，而使之陷於錯誤而交付前開家具，難謂妥適，起
      訴書雖提及被告曾與告訴人約定於一星期後收款乙節，然
      經告訴人到庭證稱，可知被告於訂購前開家具之時，僅稱
      向屋主收受款項後隨即支付，並經告訴人首允同意，待家
      具送至該處，告訴人基於催促心態，遂要求被告勿於遲於
      一星期內付款，如前所述，可見此部分顯非被告用以詐騙
      告訴人交付家具之詐術甚明，再者，參酌告訴人上揭證詞
      ，其與被告間曾有合作關係，甚且長達1 年，交易共3 、
      4 次，多數均銀貨兩訖等情，足見告訴人係本於雙方先前
      交易往來之信賴關係，經審慎考慮後，出於自由意願決定
      與被告再為交易，亦難認被告有何施以詐術使告訴人陷於
      錯誤之情形。
    至公訴人雖於本院審理期間另行提出中華電信資料查詢、
      臺灣大哥大資料查詢、財團法人金融聯合徵信中心信用卡
      正附卡資訊、臺灣板橋地方法院檢察署檢察官不起訴處分
      書、臺北市政府警察局大同分局100 年4 月15日北市警同
      分刑字第10030701800 號函暨附件（見本院卷第31頁至第
      34頁、第39頁至第41頁），欲證明被告之資力狀況及謊稱
      聯絡方式，查被告交付予告訴人名片上所載之電話（02）
      00000000號及行動電話0000000000號，固均非以被告之名
      義申請登記，以及經警前往名片上所載地址之臺北市○○
      街3 巷13號1 樓查訪後，認該處1 樓乃大樓公共空間及地
      下室停車場出入口，有中華電信資料查詢、臺灣大哥大資
      料查詢、臺北市政府警察局大同分局前開函覆在卷為憑（
      見本院卷第31頁至第32頁、第39頁至第41頁），惟告訴人
      明確證稱曾以名片上所載電話與被告聯繫，並曾前往名片
      上所載地址，現場類似工作室一情，詳如前述，自難認被
      告以虛構謊報聯絡方式及地址，刻意誘騙告訴人進行交易
      ；其次，被告雖有多張信用卡經申請停用及因款項未繳遭
      強制停用，有財團法人金融聯合徵信中心信用卡正附卡資
      訊在卷可佐（見本院卷第33頁），然停用之時間分別為95
      年及96年間，顯然無法證明被告於本件98年10月間行為時
      之資力狀態；況且，被告雖於99年4 月間遭王智慧告訴侵
      占一事，而經臺灣板橋地方法院檢察署檢察官以99年度偵
      字第18976 號為不起訴處分，惟細察該不起訴處分書，王
      智慧係因認被告可代為處理其子之訴訟案件，遂將相關判
      決書及偵訊筆錄交付予被告，嗣後遍尋不著被告，而對之
      提起侵占告訴，更與被告之資力狀態毫無關聯，自無從推
      論被告於本件行為時有施用詐術或主觀上具有不法所有意
      圖。
    另證人古瑞珍雖於本院審理程序中證稱：與被告一同施作
      木作、泥作及家具之班底，在要尾款時，在電話中向伊表
      示被告經濟狀況出問題，又98年間因有颱風，被告表示某
      些家具會缺貨，要伊先匯錢去訂貨，故伊於98年8 月14日
      匯款20萬元給被告（見本院卷第120 頁背面至第121 頁背
      面），而證人古瑞珍固證述被告僱用之人稱其經濟狀況不
      佳，惟此部分顯係傳聞證詞，且亦未無從確認所述被告經
      濟狀態之時點，尚不足以證明被告客觀上確有偽稱資力狀
      態而詐騙告訴人之行為；再者，證人古瑞珍雖確於98年8
      月14日匯款20萬元予被告，有被告提出之中國信託城北分
      行存摺影本在卷可憑（見本院卷第80頁），惟98年8 月14
      日距離被告於98年10月6 日向告訴人訂購家具之際，相隔
      近2 月之久，則證人古瑞珍所委託之裝修工程亦持續進行
      中，難免有支付其他款項之必要，是被告辯稱：古瑞珍於
      98年8 月14日所交付之20萬元用於支付工程進度（見本院
      卷第125 頁），並非全然不足採信，況且，被告因告訴人
      先前提供之家具有瑕疵，故尚未向先前業主蔡美鈴收取10
      餘萬元之工程尾款，除經告訴人證稱如前外，復有被告所
      提出98年10月20日郵局存證信函暨收執在卷可憑（見本院
      卷第35頁至第36頁），而證人古瑞珍亦陳稱：尚有20萬元
      尾款並未支付予被告（見本院卷第121 頁背面），亦與被
      告所供稱相符，倘被告收受該等款項，自足供支付本件家
      具之貨款，更可徵被告未支付家具貨款，僅屬單純債務不
      履行之民事糾葛，無從以刑法詐欺取財罪相繩之，至為明
      確。
    綜上，被告與告訴人訂購家具後，並未支付貨款，此應僅
      屬民事上單純之債務不履行，尚不能據以推論被告自始具
      有不法所有意圖，或施以詐術，使告訴人陷於錯誤而交付
      家具之情事，自難論以詐欺取財罪。
六、綜上所述，被告固於上開時、地，向告訴人購買前開家具，
    嗣後並未給付貨款之事實，然按刑事訴訟法第161 條第1 項
    規定：檢察官就被告犯罪事實，應負舉證責任，並指出證明
    之方法。因此，檢察官對於起訴之犯罪事實，應負提出證據
    及說服之實質舉證責任。倘其所提出之證據，不足為被告有
    罪之積極證明，或其闡明之證明方法，無從說服法官以形成
    被告有罪之心證，基於無罪推定之原則，自應為被告無罪判
    決之諭知。檢察官未提出適合於證明犯罪事實之積極證據，
    並闡明其證據方法與待證事實之關係。本院對於卷內訴訟資
    料，逐一剖析，參互審酌，仍無從獲得被告成立詐欺取財罪
    之確切心證，公訴人所舉出之事證並不能證明被告主觀上具
    有不法所有意圖，以及客觀上有何施用詐術使人陷於錯誤之
    行為，是仍有合理之懷疑存在，而無從形成為被告有罪之確
    信，此外，本院復查無其他積極證據足認告有檢察官所指之
    上述犯行，揆諸上揭說明，自應為無罪之諭知。
據上論斷，應依刑事訴訟法第301條第1項，判決如主文。
本案經檢察官葉乃瑋到庭執行職務
中    華    民    國   100    年    7     月    29    日
                  刑事第三庭審判長法  官  黃潔茹
                                  法  官  蘇怡文
                                  法  官  劉育琳
以上正本證明與原本無異。
檢察官如不服本判決應於判決送達後10日內向本院提出上訴狀。
                                  書記官  李佳姿
中    華    民    國   100    年    8     月    1     日